臺灣高等法院民事判決
108年度上易字第1138號
上  訴  人  林碧珠  
            林國樑  

共      同
訴訟代理人  魏錦芳律師
被  上訴人  林樑中  
訴訟代理人  陳詩經律師
上列當事人間請求給付不當得利事件，上訴人對於中華民國108
年8月7日臺灣臺北地方法院107年度訴字第2313號第一審判決提
起上訴，並為訴之追加，本院於109年3月4日言詞辯論終結，判
決如下：
    主  文
上訴及追加之訴均駁回。
第二審及追加之訴訴訟費用由上訴人負擔。
    事實及理由
壹、程序方面：
一、按不變更訴訟標的，而補充或更正事實上或法律上之陳述者
    ，非為訴之變更或追加，民事訴訟法第256條定有明文。上
    訴人於原審原請求被上訴人自民國107年1月9日起，按月分
    別給付上訴人林碧珠、林國樑相當於租金之不當得利各新臺
    幣（下同）7,080元。嗣於本院審理中補充上開給付迄日為
    兩造間就新北市○○區○○段000地號土地（下稱系爭土地）公
    同共有關係消滅時為止（本院卷第395頁）。經核上訴人僅
    確定其請求被上訴人給付不當得利之迄日，而補充其事實上
    及法律上之陳述，並未變更訴訟標的，依上開規定，不生訴
    之變更之問題。
二、按在第二審為訴之變更或追加，非經他造同意，不得為之，
    民事訴訟法第446條第1項前段定有明文。上訴人於原審原以
    兩造間就系爭土地並無使用借貸關係為由，依民法第179條
    規定，請求被上訴人分別給付林碧珠、林國樑各37萬6,095
    元，及自起訴狀繕本送達翌日起至清償日止，按週年利率5%
    計算之利息；暨自107年1月9日起，迄至兩造間就系爭土地
    公同共有關係消滅時止，按月分別給付林碧珠、林國樑各7,
    080元。嗣於本院審理中以兩造就系爭土地縱有使用借貸關
    係存在，因被上訴人並非自行使用系爭土地，而將之出租予
    第三人，其業依民法第472條第2款後段規定，以108年9月2
    日民事上訴狀向被上訴人終止系爭土地之使用借貸關係為由
    ，追加備位聲明，請求被上訴人自108年9月21日起，迄至兩
    造間就系爭土地公同共有關係消滅時止，按月分別給付林碧
    珠、林國樑各7,080元（本院卷第396、454頁），被上訴人
    對上訴人追加備位聲明表示沒有意見（本院卷第396、454頁
    ），揆諸上開規定，應予准許。
貳、實體方面：
一、上訴人主張：系爭土地為64年間訴外人即兩造祖父林篤彥於
    生前析產時，分歸訴外人即兩造父親林文智所有。林文智於
    90年6月29日將系爭土地贈與訴外人即其配偶林黃月裡，而
    林黃月裡於95年2月27日以夫妻贈與方式將系爭土地移轉登
    記至林文智名下，林文智於97年5月13日再將系爭土地贈與
    林黃月裡。林黃月裡於97年10月25日死亡，系爭土地由林文
    智、兩造、林樑才於98年3月23日辦理公同共有繼承登記，
    林文智於100年4月21日死亡，系爭土地再由兩造、林樑才於
    100年10月20日辦理公同共有繼承登記。系爭土地及其上門
    牌號碼新北市○○區○○路0段000號房屋（下稱系爭房屋，與系
    爭土地合稱系爭房地）之地價稅及房屋稅均係由林文智繳交
    ，系爭房屋於73年5月25日移轉登記予被上訴人後，仍由林
    文智管理及支配系爭房地之租金收益，系爭房地承租人係分
    別與系爭房地所有權人成立有償之租賃關係，林文智或林黃
    月裡從未將系爭土地交由被上訴人無償使用，上訴人繼承取
    得系爭土地，兩造就系爭土地自無使用借貸關係存在。兩造
    、林樑才於100年10月20日辦妥系爭土地公同共有繼承登記
    ，被上訴人仍以系爭房屋出租人名義向承租人收取每月6萬
    元租金，而該租金包含使用上訴人對系爭土地潛在應有部分
    各4分之1之對價在內，顯已造成上訴人受有損失，爰依民法
    第179條規定，請求被上訴人分別給付林碧珠、林國樑自本
    件起訴時回溯5年期間即102年1月9日至107年1月8日相當於
    租金之不當得利各37萬6,095元，並加計自起訴狀繕本送達
    翌日起算之法定遲延利息，另依民事訴訟法第246條規定，
    請求被上訴人自107年1月9日起，迄至兩造間就系爭土地公
    同共有關係消滅時止，按月分別給付林碧珠、林國樑相當於
    租金之不當得利各7,080元等語。（原審為上訴人敗訴之判
    決，上訴人不服，提起上訴，並為訴之追加）。並於本院為
    上訴及追加聲明：㈠原判決關於駁回上訴人後開第2項之訴部
    分廢棄。㈡先位聲明：⒈被上訴人應分別給付林碧珠、林國樑
    各37萬6,095元，並均自起訴狀繕本送達翌日起至清償日止
    ，按週年利率5%計算之利息。⒉被上訴人應自107年1月9日起
    ，迄至兩造間就系爭土地公同共有關係消滅時止，按月分別
    給付林碧珠、林國樑各7,080元。㈢備位聲明：被上訴人應自
    108年9月21日起，迄至兩造間就系爭土地公同共有關係消滅
    時止，按月分別給付林碧珠、林國樑各7,080元。
二、被上訴人則以：被上訴人因林文智與其胞弟即訴外人林榮華
    間成立民法第269條第三人利益契約，而受贈與取得系爭房
    屋，系爭房屋並未列入林文智之遺產，應屬被上訴人所有，
    並非借名登記。90年間林文智本欲將系爭土地贈與被上訴人
    ，然因節稅之故而以夫妻贈與方式借名登記至林黃月裡名下
    ，林文智、林黃月裡生前即同意由被上訴人無償占有使用系
    爭土地而成立使用借貸關係，並允許被上訴人出租系爭房屋
    予第三人收取租金，兩造、林樑才應繼受上開使用借貸關係
    。又被上訴人並未違反約定使用系爭土地，上訴人不得依民
    法第472條第2款後段規定終止使用借貸關係等語，資為抗辯
    。並於本院聲明：上訴及追加之訴均駁回。
三、兩造不爭執事項：
  ㈠系爭土地目前登記為兩造、林樑才等4人公同共有，潛在應有
    部分各為4分之1。
  ㈡系爭房屋於73年5月25日以交換為原因移轉登記為被上訴人所
    有。 
四、上訴人主張被上訴人所有系爭房屋無權占有系爭土地，其得
    依民法第179條規定請求被上訴人返還按潛在應有部分計算
    相當於租金之不當得利等情，為被上訴人所否認，並執前詞
    置辯，經查：
　㈠被上訴人所有系爭房屋占用系爭土地有無正當權源?　
  ⒈按原告以無權占有為原因，請求返還土地者，原告就土地為
    其所有及被告占有之事實已為舉證證明，被告以其非無權占
    有為抗辯者，原告對其土地被無權占有之事實無舉證責任，
    被告應就其取得占有係有正當權源之事實證明之。系爭土地
    由兩造、林樑才以繼承為原因登記為公同共有，有系爭土地
    之土地登記第1類謄本在卷可稽（原法院107年度店司調字第
    12號卷第13頁）。又被上訴人為系爭房屋所有權人，且系爭
    房屋主建物及增建部分占用系爭土地87.3平方公尺，該房屋
    前方騎樓占用系爭土地20.95平方公尺，亦經原審於108年1
    月11日會同兩造及新北市新店地政事務所人員至現場勘驗，
    並囑託該地政事務所人員分別將系爭房屋主建物及增建部分
    、騎樓部分測量繪圖，有系爭房屋之建物登記第1類謄本、1
    08年1月11日勘驗筆錄、土地複丈成果圖附卷可憑（前揭司
    調字卷第17頁、原審卷第231頁、第239頁）。是本件應由被
    上訴人就其所有系爭房屋占有使用系爭土地有正當權源負舉
    證之責。
　⒉按稱使用借貸者，謂當事人約定，一方以物交付他人，而約
    定他人於無償使用後返還其物之契約，民法第464條定有明
    文。又民法第153條第1項所謂默示之意思表示，除依表意人
    之舉動或其他情事，足以間接推知其有承諾之效果意思者外
    ，倘單純之沉默，依交易上之慣例或特定人間之特別情事，
    在一般社會之通念，可認為有一定之意思表示者，亦非不得
    謂為默示之意思表示。被上訴人抗辯林文智、林黃月裡生前
    即同意由被上訴人無償占有使用系爭土地而成立使用借貸關
    係，並允許被上訴人出租系爭房屋予第三人收取租金，兩造
    、林樑才應繼受該使用借貸關係等語。查：
　⑴系爭土地（重測前為ＯＯＯ段ＯＯＯ小段58-8地號）於59年12月14
    日即登記為林文智所有，其後於90年6月29日、95年2月27日
    、97年5月13日間以夫妻贈與方式移轉登記，最後登記為林
    黃月裡所有，嗣林黃月裡於97年10月15日死亡，由林文智、
    兩造、林樑才於98年3月23日辦理公同共有繼承登記，林文
    智於100年4 月21日死亡，再由兩造、林樑才於100年10月20
    日辦理公同共有繼承登記等情，有林文智、林黃月裡之除戶
    戶籍謄本、系爭土地登記公務用謄本、新北市地籍異動索引
    、土地登記簿在卷可稽（前揭司調字卷第10頁、原審卷第47
    至61、69頁）；系爭房屋則於73年5月25日以交換為登記原
    因，移轉登記為被上訴人所有，亦有系爭房屋之建物登記第
    1類謄本附卷可憑（前揭司調字卷第17頁）。足見系爭房地
    多年來登記之房屋及土地所有權人並不同，且為兩造、林文
    智、林黃月裡所明知。而房屋性質上須占有土地，不能脫離
    土地而單獨存在，衡之一般社會通念，林文智將系爭房屋指
    定登記於被上訴人名下後，林文智與林黃月裡以贈與方式受
    讓系爭土地期間，均應有同意系爭土地無償借予系爭房屋所
    有權人使用之意，堪認林文智、林黃月裡與被上訴人間就系
    爭土地應有默示成立不定期限使用借貸契約之情事。被上訴
    人之前揭抗辯，即非無據。
　⑵上訴人雖主張林文智將系爭房屋贈與被上訴人後，系爭房地
    仍由林文智管理及支配系爭房地之租金收益，系爭房地承租
    人係分別與系爭房地所有權人成立有償之租賃關係，林文智
    或林黃月裡從未將系爭土地交由被上訴人無償使用，上訴人
    繼承取得系爭土地，兩造就系爭土地自無使用借貸關係存在
    云云。然系爭房屋於73年5月25日移轉登記至被上訴人名下
    ，林文智與林黃月裡於90年6月29日、95年2月27日、97年5
    月13日以贈與方式移轉登記系爭土地，林文智、林黃月裡已
    同意系爭土地無償提供予系爭房屋使用，業如前述。且系爭
    房地於林文智生前即以被上訴人名義出租予第三人使用，為
    兩造所不爭，並有租賃契約書在卷可憑（本院卷第99至102
    頁），益證林文智於生前已同意系爭房屋占有使用系爭土地
    ，並將系爭房地以被上訴人名義出租予第三人使用，且未區
    分系爭房屋、系爭土地應收取之租金數額，故上訴人主張系
    爭房地承租人係分別與系爭房地所有權人成立有償之租賃關
    係，且該租金包含使用系爭土地之對價在內，即非可採。縱
    認上訴人所述林文智生前曾有管理系爭房屋之租金收益乙節
    為真，充其量僅屬林文智為被上訴人管理、使用、收益系爭
    房屋，無法據此認定林文智、林黃月裡登記為系爭土地所有
    權人時，並未同意將系爭土地無償提供予被上訴人所有系爭
    房屋使用。再者，林文智、林黃月裡從未向被上訴人收取系
    爭房屋占有使用系爭土地之租金，有證人黃麗香之證詞附卷
    可稽（原審卷第353頁）。且上訴人、林樑才自98年3月23日
    即登記為系爭土地之共有人，迄至本件於107年1月9日起訴
    前，亦從未向被上訴人表示要收取系爭房屋占有使用系爭土
    地之租金，可證上訴人早已知悉林文智、林黃月裡生前即已
    默示同意將系爭土地無償提供予被上訴人所有系爭房屋使用
    ，嗣上訴人繼承林黃月裡、林文智之遺產成為系爭土地公同
    共有人時，亦同時繼受系爭房屋無償使用系爭土地之未定期
    限使用借貸關係。是上訴人此部分主張，要無可取。
　⒊上訴人雖主張兩造就系爭土地縱有使用借貸關係，然因被上
    訴人並非自行使用系爭土地，而將之出租予第三人，其業依
    民法第472條第2款後段規定，以108年9月2日民事上訴狀終
    止兩造間系爭土地之使用借貸關係，被上訴人自108年9月21
    日起已屬無權占有系爭土地等語。惟民法第472條第2款後段
    規定係指借用人未經貸與人同意允許第三人使用時，貸與人
    得終止該使用借貸關係。而系爭房地於林文智生前即已出租
    予第三人使用，為兩造所不爭，核與民法第472條第2款後段
    規定之情形不同，是上訴人主張依民法第472條第2款後段規
    定終止兩造間系爭土地之使用借貸關係，亦非可採。
　⒋綜上，林文智、林黃月裡生前即已默示同意將系爭土地無償
    提供予被上訴人所有系爭房屋占有使用，且林文智、林黃月
    裡死亡後，上訴人繼承登記成為系爭土地公同共有人時，亦
    同時繼受系爭房屋無償使用系爭土地之未定期限使用借貸關
    係，且上訴人依民法第472條第2款後段規定終止該使用借貸
    關係，亦非合法，詳如前述，系爭房屋占有系爭土地自有正
    當權源。
　㈡上訴人依民法第179條規定，請求被上訴人給付系爭房屋無權
    占有系爭土地受有利益，致其受有損害，所生相當於租金之
    不當得利，有無理由?
　　按借用人應於契約所定期限屆滿時，返還借用物；未定期限
    者，應於依借貸之目的使用完畢時返還之，民法第470條第1
    項前段定有明文。兩造間就系爭房屋占有使用系爭土地已成
    立未定期限之使用借貸關係，已如前述。而被上訴人借用系
    爭土地之目的，係以供系爭房屋使用為目的，自以系爭房屋
    無法使用時，該使用借貸關係之返還期限始屆至。又上訴人
    依民法第472條第2款後段規定終止兩造間系爭土地之使用借
    貸關係，其終止並非合法，亦如前述。則被上訴人所有系爭
    房屋基於使用借貸關係占有使用系爭土地，即非無法律上之
    原因而受有利益，自與民法第179條規定之要件不符，上訴
    人依民法第179條規定，先位或備位請求被上訴人給付相當
    於租金之不當得利，均屬無據。
五、綜上所述，上訴人依民法第179條、民事訴訟法第246條規定
    ，先位請求被上訴人分別給付林碧珠、林國樑各37萬6,095
    元，及自起訴狀繕本送達翌日起至清償日止，按週年利率5%
    計算之利息；暨自107年1月9日起，迄至兩造間就系爭土地
    公同共有關係消滅時止，按月分別給付林碧珠、林國樑各7,
    080元，為無理由，不應准許。原審為上訴人敗訴之判決，
    並無不合，上訴意旨指摘原判決不當，求予廢棄改判，為無
    理由，應駁回其上訴。另上訴人於本院追加依民法第179條
    規定，備位請求被上訴人自108年9月21日起，迄至兩造間就
    系爭土地公同共有關係消滅時止，按月分別給付林碧珠、林
    國樑各7,080元，亦無理由，不應准許。
六、本件事證已臻明確，兩造其餘攻擊防禦方法與已提出之證據
    ，經核與本件判決不生任何影響，爰不再逐一論駁，附此敘
    明。
七、據上論結，本件上訴及追加之訴，均無理由，依民事訴訟法
    第449條第1項、第78條、第85條第1項前段，判決如主文。
中　　華　　民　　國　　109 　年　　3 　　月　　25　　日
                    民事第十二庭  
                        審判長法  官  陳秀貞
                              法  官  蔡世芳
                              法  官  林哲賢
正本係照原本作成。
不得上訴。
中　　華　　民　　國　　109 　年　　3 　　月　　25　　日

　　　　　　　　    　　　　　書記官  陳盈真